【裁判字號】    99,消債抗,3
【裁判日期】    990114
【裁判案由】    聲請免責
【裁判全文】
臺灣臺中地方法院民事裁定  99年度消債抗字第3號
抗  告  人  甲○○○○○○
上列抗告人因聲請免責事件，對於民國98年12月11日本院98年度
消債聲字第260號所為裁定提起抗告，本院裁定如下：
    主  文
抗告駁回。
抗告費用新台幣壹仟元由抗告人負擔。
    理  由
一、抗告意旨略以：抗告人家境並不富裕，除需自行申請就學貸
    款以完成學業，尚應負擔母親之長期醫療費用。結婚後，因
    夫家境況亦不佳，婆婆年事已高，需長期僱請外勞照顧其生
    活。後因兩小孩相繼出生，經濟狀況持續惡化。在家庭負擔
    沈重下，迫使抗告人向銀行借貸以籌措資金，遂變成以債養
    債，才會積欠如此龐大債務。抗告人固有數筆刷卡消費項目
    ，然多係購買民生用品，亦非高單價商品，僅係一般消費行
    為，況且刷卡當時經濟狀況正常，且自信會償還，實難即謂
    蓄意奢侈揮霍。抗告人當時之債務，除本身之就學貸款及小
    孩之生活所需外，亦因急於解決債務之心理被代辦公司所利
    用，反需負擔大筆之代辦費，故而向銀行借貸，實非商業購
    買之消費行為。前曾與債權人協商，惟當時之還款條件非抗
    告人可以負擔，故抗告人不敢貿然答應，協商不成後，債權
    人又將循環利息調返為近年息20％，抗告人更無力負擔。於
    民國98年5月間曾蒙鈞院裁定開始更生程序，豈料債權人以
    償還成數過低，而不同意更生方案。一般債務人必是債務已
    逾其清償能力，始依債務清理條例以解決債務，原審竟僅以
    抗告人有債務之事實，即遽認其不知節制之浪費，復以其無
    法清償，而草率認定其係明知無支付能力，卻未量入為出，
    心存投機云云，倘依其所認定，則幾乎所有無清償能力之清
    算人，均係債務投機者，全數應不予免責，則清算之免責規
    定豈非具文，顯見原審之認定，實有欠公允。為此提起抗告
    ，並聲明：原裁定廢棄。
二、按消費者債務清理條例之立法目的，在兼顧債權人、債務人
    雙方之利益，使陷於經濟上困境之消費者得以清理債務，利
    用更生或清算此兩種不同程序妥適調整債務人與債權人及其
    他利害關係人間之權利義務關係，保障債權人獲得公平受償
    ，並謀求消費者經濟生活之更生機會。申言之，上開制度並
    非在使債務人恣意消費所造成之債務，轉嫁予債權人負擔；
    法律設置債務人免責之制度，應在鼓勵勤勞誠實之債務人，
    而非縱容投機不誠實之債務人，倘債務人不思如何履行清償
    債務，反而算計消債條例中之免責制度，自與前開立法本旨
    有違。再者，消費者依清算程序清理債務，債權人已因之蒙
    受相當損失，其程序之進行應秉持公正與誠信，如債務人對
    於清算之原因有可歸責性，或有虛偽不實、違反誠信、違反
    本條例所定義務之行為，致害及債權人之權益，或影響清算
    程序之進行，自不宜予以免責（消費者債務清理條例第134
    條立法理由參照），故消費者債務清理條例第134條第4款規
    定債務人有因浪費、賭博或其他投機行為，致財產顯然減少
    或負擔過重之債務，而生開始清算之原因者，法院應為不免
    責之裁定；但債務人證明經普通債權人全體同意者，不在此
    限。
三、經查：(一)、抗告人曾持第一商業銀行股份有限公司信用卡，
    93年2月19日、21日於維多利亞法蘿婚紗、帥俊流行男飾各
    消費10,000元、同年5月12日於統領百貨消費6,000元、同年
    9月21日於詩威特國際美容消費3,000元、10月12日於合家歡
    生化科技消費7,781元，94年9月12日於新竹FE21消費29,980
    元、95年3月1日於阿瘦皮鞋消費1,594元、同年4月6日於數
    碼網路金流消費2,500元、同年4月7日於紫羅蘭少淑女服飾
    、阿瘦皮鞋各消費2,780元、3,588元，同年7月12日於詩威
    特國際美容消費1,170元、同年7月23日於新光三越百貨消費
    5,350元；(二)、抗告人曾持渣打國際商業銀行股份有限公司
    信用卡，93年2月17日於詩威特國際美容消費6,030元、同年
    5月14日於統領百貨消費7,000元、同年11月17日於合家歡生
    化科技消費6,113元、同年12月3日於詩威特國際美容消費3,
    020元、94年1月25日於新光三越百貨消費1,650元，同年4月
    7日、7月4日、8月3日、8月30日分別於詩威特國際美容消費
    10,600元、27,540元、8,820元、於同年8月3日於大苗栗運
    動用品社消費3,550元、95年12月22日支出保險費用9,102元
    ；(三)、抗告人曾持香港商香港上海匯豐銀行股份有限公司信
    用卡94年4月3日於全虹通信消費10,670元、同年5月26日於
    詩威特國際美容消費20,000元、同年6月26日、9月8日、12
    月27日於泑儒婦嬰用品專賣店消費各1,960元、6,000元、9,
    840元、同年9月27日、10月13日於阿瘦皮鞋各消費6,000元
    、1,094元、同年10月22日於新光三越消費2,025元、同年11
    月10日於數碼網路金流消費3,500元、95年2月14日於詩威特
    國際美容消費2,682元、同年3月7日於數碼網路金流消費2,5
    00元、同年4月20日、6月4日、6月24日於泑儒婦嬰用品專賣
    店消費各6,000元、1,110元、1, 110元、同年6月28日於詩
    威特國際美容消費1,080元；(四)、抗告人曾持大眾商業銀行
    股份有限公司信用卡，94年11月15日於通路新貴國際股份有
    限公司消費60,000元、同年11月22日於詩威特國際美容消費
    10,000元、95年4月22日於人體包裝男飾店消費2,300元、同
    年6月11日、6月13日分別於全虹通信消費12,850元、650元
    ；(五)、抗告人並每月支出之電信費用，常達數千元；(六)、抗
    告人又於94年6月16日向保證責任嘉義市第三信用合作社信
    用貸款43萬元，94年6月21日分別向台北富邦商業銀行股份
    有限公司、板信商業銀行股份有限公司信用貸款各30萬元、
    63萬元、又向香港商香港上海匯豐銀行股份有限公司信用貸
    款，尚積欠包括本金、利息及違約金共475,904元、向中國
    信託商業銀行股份有限公司為信用貸款，尚積欠包括本金、
    利息及違約金共491,138元，此有各債權銀行所提出之陳報
    狀、預借及消費明細、貸款契約書、放款帳卡、放款利率查
    詢、預收款明細表、債權額計算書、信用卡帳單、消費性信
    用貸款合約書、申報債權聲請狀、信用卡消費明細等附於本
    院98年度消債聲字第260號聲請免責、98年度司執消債更字
    第11號更生事件卷內可憑。依上開抗告人信用卡之消費情形
    所示，抗告人大量消費金額，並非用於購買民生用品，且其
    消費多為高價商品，顯非一般消費行為。抗告人抗告意旨稱
    ：抗告人固有數筆刷卡消費項目，然多係購買民生用品，亦
    非高單價商品，僅係一般消費行云云，已難認為真實。又查
    抗告人於95年、96年任職於來來超商股份有限公司、群創光
    電股份有限公司，年收入總額各為444,345元及373,634元之
    事實，亦有抗告人提出之95年度、96年度綜合所得稅各類所
    得資料清單附於本院98年度清債更字第471號更生事件卷內
    可佐。依抗告人上開所得、借款及信用卡消費情形所示，顯
    知抗告人無論係於94年6月間大量為信用貸款處理其債務之
    前，或之後，均未量入為出，頻於百貨公司、數碼網路金流
    店、美容店、生化科技店、電訊通信店，消費大量金額，並
    支出可觀之通訊費用，其借貸金額、消費金額、內容顯與其
    收入不相當，堪認抗告人確有借款後大量消費，消費毫無節
    制，因浪費致負擔過重之債務，而生開始清算之原因，依消
    費者債務清理條例第134條第4款之規定，應為不免責之裁定
    。尤其，抗告人明知力有未逮，卻仍刷卡繳交上開9,102元
    之保費，若允許其自己保有保單價值，而裁定其對債權銀行
    之債務免責，誠有違誠信原則。且保險契約係屬風險規避之
    非必要商品，自非生活必要之支出。抗告人之大量信用貸款
    及消費行為，均非生活必要之支出，而屬奢侈、浪費或其他
    投機行為之性質，對於清算之原因有可歸責性，核與消費者
    債務清理條例第134條第4款所稱：「浪費、賭博或其他投機
    行為，致財產顯然減少或負擔過重之債務」等不免責事由相
    當。
四、綜上所述，抗告人上開信用貸款及消費，顯與其收入不相當
    ，堪認抗告人確有因浪費致負擔過重之債務，而生開始清算
    之原因，依消費者債務清理條例第134條第4款之規定，應為
    不免責之裁定。原審裁定不予免責，核無違誤，抗告意旨指
    摘原裁定不當，求予廢棄並准抗告人為免責聲請，為無理由
    ，應予駁回。
五、據上論結，本件抗告為無理由，依消費者債務清理條例第11
    條第2項、第15條，民事訴訟法第495條之1第1項、第449條
    第1項、第95條、第78條，裁定如主文。
中    華    民    國    99    年    1     月    14    日
                   民事第二庭   審判長法  官  王銘
                                      法  官  黃炫中
                                      法  官  陳秋月
正本係照原本作成。
不得再抗告。
中    華    民    國    99    年    1     月    14    日
                                      書記官  廖曉鐘

司法院資訊處製作；財團法人民間司法改革基金會備份。
